【裁判字號】    88,上更(一),315
【裁判日期】    890119
【裁判案由】    貪污治罪條例
【裁判全文】
臺灣高等法院高雄分院刑事判決                八十八年度上更(一)字第三一五號
    上  訴  人
    即  被  告  甲○○
    選任辯護人  張英傑
右上訴人因貪污治罪條例案件，不服臺灣高雄地方法院八十七年度訴字第二一二二號
中華民國八十八年三月十六日第一審判決（起訴案號：臺灣高雄地方法院檢察署八十
七年度偵字第一二五一二號），提起上訴，本院判決後，經最高法院發回更審，本院
判決如左：
      主      文
原判決撤銷。
甲○○無罪。
      理      由
一、公訴意旨略以：甲○○原係高雄市小港區濟南里里長，因濟南里活動中心須安裝
    冷氣機（三噸重）五台，經台灣電力公司開發電源基金管理委員會，於民國（下
    同）八十六年度核撥補助小港區濟南里採購電器款項，交由高雄市小港區公所於
    八十六年五月二十六日公開招標比價，結果由甲○○經營之「增榮企業行」以每
    台新臺幣（下同）三萬一千元，合計十五萬五千元得標（尚有其他得標項目及金
    額）。嗣甲○○於八十六年六月十日將五台新帝牌（ＳＡＭＳＵＮＧ）冷氣機安
    裝在濟南里活動中心，且於同年月十二日經小港區公所派員驗收，而甲○○復於
    同年月二十六日出具財產借據交小港區公所，以示負保管之責。詎甲○○竟意圖
    為自己不法之所有，擅自將新安裝新帝牌（ＳＡＭＳＵＮＧ）之冷氣機其中三台
    拆下，侵占入己，而將濟南里活動中心原有拆卸換裝下來之三台富帝牌（ＦＲＩ
    ＥＤＲＩＣＨ）舊冷氣機予以裝回。嗣因遭人檢舉，於八十七年一月二十一日經
    法務部調查局高雄市調查處派員會勘現場前，始換裝同型新帝牌（ＳＡＭＳＵＮ
    Ｇ）新冷氣機三台。經法務部調查局高雄市調查處移送，認甲○○涉犯刑法第三
    百三十六條第一項之公務侵占罪嫌云云。
二、公訴人認被告甲○○涉犯公務侵占罪，無非以(一)濟南里活動中心僅有五處放冷氣
    機之窗架，有現場照片可按，並無裝設八台冷氣機之情形，此為被告所坦認。(二)
    八十七年一月二十一日經法務部調查局高雄市調查處會勘濟南里活動中心，發現
    五台新帝牌冷氣機中之三台，並未安裝排水管，而其空氣過濾網並無任何灰塵，
    冷氣底盤亦無水跡，有會勘紀錄一份及照片數幀附卷足稽，顯見該三台新冷氣機
    應未曾使用過，而係臨時安裝，且尚未安裝完畢。(三)濟南里活動中心自八十六年
    六月間起至八十七年一月十九日止，均是裝設三台舊冷氣機及二台新冷氣等情，
    已經證人蔡增崑、李陳界水證述綦詳，復有採購物品驗收紀錄及財產借據在卷可
    憑資為論據。
三、訊據上訴人即被告甲○○對於伊係高雄市小港區濟南里里長，而台灣電力公司開
    發電源基金管理委員會，於八十六年度核發有補助小港區濟南里協助金，而濟南
    里有電器採購項目，適濟南里活動中心須安裝冷氣機（三噸重）五台，於八十六
    年五月二十六日公開招標比價，結果由被告經營之「增榮企業行」以每台三萬一
    千元，合計十五萬五千元得標，嗣被告於八十六年六月十日將五台新帝牌（ＳＡ
    ＭＳＵＮＧ）冷氣機安裝在濟南里活動中心，且於同年月十二日經小港區公所派
    員驗收，而被告復於同年月二十六日出具財產借據交小港區公所，以示負保管之
    責，並在驗收後更換原來之舊冷氣機之情，固不否認，惟堅決否認有何侵占犯行
    ，辯稱：因檢舉人李陳界水之夫李進順欲與伊競選濟南里里長，選前藉此抹黑被
    告，選舉期間並以此海報攻擊被告，李進順亦當選為新任里長，本案為選舉恩怨
    ，實則濟南里活動中心於八十六年六月十二日將五台新帝牌冷氣機安裝後，因原
    來之拆下之舊冷氣機維修後，曾二次裝上測試，把新冷氣機拆下放置貯藏室，並
    無侵占情事等語。
四、按犯罪事實應依證據認定之，無證據不得推定其犯罪事實，刑事訴訟法第一百五
    十四條定有明文。又認定不利於被告之事實，須依積極證據，苟積極證據不足為
    不利於被告之認定時，即應為有利於被告之認定，更不必有何有利之證據，且事
    實之認定，應憑證據，如未能發現相當證據，或證據不足以證明，自不能以推測
    或擬制之方法，以為裁判基礎。最高法院三十年上字第八一六號、四十年台上字
    第八六號著有判例。
五、經查：
(一)濟南里活動中心原裝有三台富帝牌（ＦＲＩＥＤＲＩＣＨ）舊冷氣機，嗣高雄市
    小港區公所標購五台新帝牌（ＳＡＭＳＵＮＧ）冷氣機，並於八十六年六月十日
    將五台新帝牌冷氣機安裝在濟南里活動中心，且於同年月十二日經小港區公所派
    員驗收完竣，而拆下三台富帝牌舊冷氣機送交張天送維修，於同年八月間再將維
    修後之三台富帝牌舊冷氣機裝上，拆下三台新冷氣機放置貯藏室，嗣三台舊冷氣
    機測試結果冷氣不足，於同年九月間再將舊冷氣機拆下，裝上新冷氣機，嗣舊冷
    氣機修理後再裝上，而拆下新冷氣機放置活動中心貯藏室，至八十七年一月十九
    日再取出貯藏室新冷氣機裝上，拆下舊冷氣機置於貯藏室之事實，業據被告於法
    務部調查局高雄市調查處調查時供稱：「於八十六年六月間裝置（該五台冷氣機
    ）之後，於八十六年八月間我自行鳩工將該等編號1.3.5.新帝牌冷氣機拆下，再
    換裝前揭八十年間採購之三台富帝牌冷氣機，俾以測試該三台富帝牌冷氣機之冷
    度，並將該拆下之三台新帝牌冷氣機貯放在活動中心倉庫內，迄八十六年九月間
    ，因冷度不足，我又自行派員將該三台富帝牌冷氣機拆下送修，並再取出貯放在
    活動中心倉庫內之三台新帝牌冷氣機，約過十日後，該三台送修之富帝牌冷氣機
    運回活動中心，而又再將區公所標購之１、３、５號新帝牌冷氣機拆下貯放在活
    動中心倉庫，復於八十七年一月十九日左右，乃自行派員將該三台富帝牌冷氣機
    拆下，放置在活動中心倉庫內，且又將該新購三台新帝牌冷氣機裝上：：」等情
    甚詳，核與證人張天送於原審審理中證稱：「被告開電器行，我是負責安裝電器
    用品，所以我們認識。八十六年六月時被告找我去拆冷氣機，被告對我說舊的冷
    氣機故障要我拆下裝上新冷氣五台，我拆了三台舊冷氣拿回鳳山市○○路修理。
    其中一台換壓縮機，另外二台保養換冷媒。處理好後，我便將這三台冷氣機拿回
    張某的活動中心。舊的維修好後，我們的保固期是半年，維修後三台的冷媒都不
    足，我又拆回去修理，後來三台修理完後試用了二十天，我才把新的冷氣拆下，
    換上舊的，再把新的放在儲藏室。」（見原審卷第六十三頁），復於本院調查中
    證稱：「舊冷氣機有拿回去保養。：：保養好之後，我有把新的冷氣機拆下來，
    把舊的裝回去，新的冷氣機我拆下放在活動中心儲藏室裏。」「後來又有問題，
    我又拆回去裝冷媒，新的冷氣機又裝上去，我保養好之後又把新的冷氣機拆下來
    ，再放回活動中心儲藏室，把舊的冷氣機裝上去。」（見本院八十八年八月十日
    訊問筆錄）等情相符，且該濟南里活動中心新舊冷氣機共八台，活動中心裝置五
    台，另三台放置活動中心貯藏室等情，亦經證人徐惠玉、林秀花（二人為媽媽教
    室烹飪班學員）於原審證述無訛（參見原審卷第六二頁、六三頁），復經證人陳
    東華（濟南里社區發展協會理事長）於本院調查中亦證稱：「我們進出該活動中
    心的頻率很高：：儲藏室曾經有擺過三台新冷氣機，與三台舊冷氣機。」等語明
    確（本院八十八年六月一日訊問筆錄）。則被告於拆裝該舊冷氣機時，既均將新
    帝牌新冷氣機三台放置於該活動中心內之儲藏室，並未私自移往他處或有何處分
    行為，自難認被告有侵占該三台新冷氣機之犯行。是被告所辯，尚堪採信。
(二)又據高雄市調查處高雄市政府小港區公所，高雄市電器同業公會於八十七年一月
    二十一日上午九時十五分，在高雄市○○區○○路一五三號濟南里活動中心會勘
    時，確實有上開五台新冷氣機裝在現場，皆同為新帝牌，三噸，一八０七ＢＲ型
    窗型冷氣機，另有三台富帝牌舊冷氣機放置儲藏室，此有會勘紀錄附於偵查卷內
    可證（見偵查卷第三十三頁至第三十七頁），足見五台新帝牌冷氣機並無短少，
    尚難認被告有侵占上開五台冷氣機中之三台冷氣機。
(三)至於會勘紀錄中雖載明於會勘時有三台新冷氣機並未安裝排水管，其空氣過濾網
    並無任何灰塵，冷氣底盤亦無水跡等情形，惟被告既於八十七年一月十九日會勘
    前二日，始通知張天送將該三台冷氣機裝上，此為被告陳明在卷，並經證人張天
    送於本院前審證明「裝上三台冷氣機，是原先放在儲藏室的冷氣機」等語屬實（
    見前審卷第六六頁），既會勘前二日始裝上，且安裝前通常先行清理，僅安裝二
    日尚未使用時底盤無水跡，空氣過濾網並無任何灰塵，自屬正常現象，另新冷氣
    機於安裝時並未安裝排水管，應屬安裝疏忽所致。自難該冷氣機未安裝排水管，
    空氣過濾網無灰塵，冷氣底盤無水跡，推定非原來之冷氣機。又上開三台新冷氣
    機於八十六年五月十二日經小港區公所派員驗收，雖編定財產編號為「0000
    000─０三」，惟因小港區公所承辦人員朱源貞當時懷孕行動不便，並未於上
    開新冷氣機驗收時貼上財產編號，迨至證朱源貞產後於八十七年五、六月間（高
    雄市調查處會勘後）才前往貼上財產編號等情，亦經證人朱源貞於本院到庭結證
    明確，並有高雄市小港區公所八十八年十二月十三日高市小區秘字第一九二六八
    號函附卷可稽。亦無從由財產編號判斷該三台冷氣機，非原來之冷氣機。又濟南
    里活動中心僅有五處放冷氣機之窗架，並無裝設八台冷氣機之情形，另被告於法
    務部調查局高雄市調查處調查時雖亦供稱「即將裝八台窗型冷氣機，以應付夏天
    。」，惟現場雖僅有五處放冷氣機之窗架，但如需再安裝三台冷氣，並非難事（
    一般技術人員均可安裝），亦不能僅憑現場尚有三台冷氣機放於儲藏室內未予安
    裝，遽認被告侵占該三台冷氣機。
(四)安裝於高雄市小港區濟南里活動中心之五台新帝牌冷氣機係高雄市小港區公所財
    產，於八十六年六月二十六日，由被告甲○○出具財產借據，向高雄市小港區公
    所借用，並切結承諾：「茲借到左列財產，由借用人妥慎使用，並加維護，如有
    損壞或遺失，願負責賠償。」等情，已經證人即小港區公所財產保管人員朱源貞
    於本院調查中證述明確（八十八年六月十五日訊問筆錄），並有財產借據一份附
    卷可稽。又被告於八十七年九月十七日歸還後，隨即由新任濟南里里長李順進（
    檢舉人李陳界水之夫）於同日書立借據借得上開五台冷氣機等情，亦有財產借據
    一份附卷可參（本院八十八年六月十五日收文），則被告甲○○既經小港區公所
    之同意，借得上開五台冷氣機，自屬有權使用。被告於事後確亦歸還上開冷氣機
    五台，顯難認被告有侵占之行為。
(五)證人蔡增崑、李陳界水於調查局調查中及檢察官偵查中雖證稱：「濟南里活動中
    心自八十六年六月間起至八十七年一月十九日止，均是裝設三台舊冷氣機及二台
    新冷氣機」云云，惟此與現場換修之證人張天送，以及證人陳東華上開證言不符
    ，且李陳界水係檢舉人，此為李陳界水所自承，另證人蔡增崑則為李進順、李陳
    界水夫婦之友人，其等之證言難免偏頗，而衡以常情，冷氣機在外表上均大致相
    同，一般人亦難以注意其是否有更換，亦不致於時常注意及之，是證人蔡增崑、
    李陳界水上開證言，難認與事實相符，亦不足據為被告不利之認定。另五台新冷
    氣機裝設驗收後，是否拆下其中三台而換裝三台舊冷氣，以測試冷度是否足夠，
    亦非不可能，檢察官縱認此為無必要，但亦不能因此推定被告為有侵占犯行，至
    修理費部分，被告自己估算須四萬二千元，此有被告於八十六年七月二十二日函
    小港區公所之公函可證，惟被告僱工則以六千元修復，加上區公所補助之一萬三
    千八百元，一共一萬九千八百元，做較簡單之維修，亦無不可，亦難認其有侵占
    犯行。
(六)至於被告雖於八十七年一月二十一日向會勘人員陳稱：現場五台冷氣機購買、安
    裝已有半年（八十六年六月）．．．由區公所人員負責購買、安裝」等語，雖與
    其於高雄市調查處所稱，為測試維修三台舊冷氣機，其中三台新冷氣機曾二度雇
    用張天送拆下，放置儲藏室等語，有所出入；惟查會勘現場五台冷氣機確係八十
    六年六月間經由高雄市小港區公所招標採購，由被告經營之「增榮企業行」得標
    ，得標廠商自應負責安裝後，再由小港區公所派員驗收，當無由區公所負責安裝
    之理，且被告會勘時並未陳稱，安裝後其間冷氣機未拆下，自難以其後補充陳稱
    ，為測試維修三台舊冷氣機，曾二度雇用張天送將其中三台新冷氣機拆下放置儲
    藏室等語，而認被告前後供述不一，不足採信。
六、綜上所述，被告所辯，尚堪採信，此外，本院復查無其他確切證據，足資證明被
    告有侵占犯行，亦不能僅憑其證言與證人李明仁之證言略有不符，遽行推定被告
    涉犯侵占，本件被告甲○○被訴犯罪，尚屬不能證明。原審未察，遽為被告甲○
    ○有罪之判決，尚有未洽。被告上訴意旨，執此指摘原判決不當，為有理由，自
    應由本院將原判決撤銷改判，另為被告無罪之諭知。
據上論結，應依刑事訴訟法第三百六十九條第一項前段、第三百六十四條、第三百零
一條第一項，判決如主文。
本案經檢察官林應華到庭執行職務。
中    華    民    國     八十九     年      一        月      十九      日
                              臺灣高等法院高雄分院刑事第六庭
                                  審判長法官  陳吉雄
                                        法官  江泰章
                                        法官  周賢銳
右正本證明與原本無異。
如不服本判決，應於判決送達後十日內向本院提出上訴狀，其未述理由者並應於提
出上訴狀後十日內向本院補提理由書（應附繕本)。
                                      書記官  高文輝
中    華    民    國     八十九     年       一       月     二十一     日
                                                                        Ｆ


司法院資訊處製作；財團法人民間司法改革基金會備份。
